【裁判字號】    94,重上,89
【裁判日期】    950815
【裁判案由】    分割共有物
【裁判全文】
臺灣高等法院民事判決                  94年度重上字第89號
上  訴  人  甲○○
訴訟代理人  王年柿律師
被上訴人    乙○○
訴訟代理人  林慈發律師
上列當事人間分割共有物事件，上訴人對於中華民國93年12月16
日臺灣桃園地方法院92年度重訴字第162號第一審判決提起上訴
，本院於95年8月1日言詞辯論終結，判決如下：
    主  文
原判決廢棄。
兩造共有坐落桃園縣平鎮市○○段524、522-4、522-7、522-9、
522-3、522、522-8、531、519-3、520、520-1、518-1、518-4
、518-6地號土地，地目均為田，其中同段524地號土地應分割如
附圖乙案Ａ2所示面積1819平方公尺土地分歸被上訴人所有；同
段522-4、522-7、522-9地號土地應合併分割如附圖乙案Ｂ1所示
面積2122平方公尺土地分歸上訴人所有，Ｂ2所示面積5609平方
公尺土地分歸被上訴人所有；同段522-3地號土地應分割如附圖
乙案Ｃ1所示面積25平方公尺土地分歸上訴人所有，Ｃ2所示面積
89平方公尺土地分歸被上訴人所有；同段522、522-8、531地號
土地應合併分割如附圖乙案Ｄ1所示面積11044平方公尺土地分歸
上訴人所有，Ｄ2所示面積38652平方公尺土地分歸被上訴人所有
；同段519-3地號土地應分割如附圖乙案Ｅ1所示面積1997平方公
尺土地分歸上訴人所有，Ｅ2所示面積6990平方公尺土地分歸被
上訴人所有；同段520、520-1地號土地應合併分割如附圖乙案Ｆ
1所示面積205平方公尺土地分歸上訴人所有，Ｆ2所示面積718平
方公尺分歸被上訴人所有；同段518-1、518-4、518-6地號土地
應合併分割如附圖乙案Ｇ1所示面積1528平方公尺土地分歸上訴
人所有，Ｇ2所示面積2587平方公尺土地分歸被上訴人所有。
第一、二審訴訟費用由上訴人負擔九分之二，餘由被上訴人負擔
。
    事實及理由
一、上訴人聲明：（一）原判決廢棄。（二）兩造共有坐落桃園
    縣平鎮市○○段518-1、518-4、518-6、519-3、520、520-1
    、522、522-3、522-4、522-7、522-8、522-9、524、531地
    號土地（下稱系爭土地），依附圖甲案所示綠色及標示「游
    」（按系爭522-4地號土地紅色以外部分，僅標示「游」漏
    未著綠色）部分，分歸被上訴人所有；紅色即標示「王」部
    分，分歸上訴人所有。
    被上訴人聲明：上訴駁回。
二、被上訴人起訴主張：系爭14筆土地，地目均為田，各筆土地
    之面積如附圖之面積表所示，為兩造共有，伊所有權應有部
    分均為9分之7，上訴人均為9分之2。系爭土地並未禁止分割
    且無不能分割之情事，惟經協議分割不成，爰請將系爭土地
    合併分割，並依土地所在位置將各別相連之系爭518-1、518
    -4、518-6地號土地，系爭520、520-1地號土地，系爭522、
    522-8、531地號土地，系爭522-4、522-7、522-9地號土地
    各別合併後分割，其餘土地則單獨分割。伊所提出之分割方
    案考量系爭土地皆係農地，分割方式以農業機具能方便進出
    為宜；並以兩造農地分別集中在同一區域，方便農作，亦考
    量水路、河道之所在；伊所提出之分割方案，分割後兩造之
    土地皆有水路可獨立取得水源，且上訴人分得之土地均在水
    路之源頭處，有利農耕。伊分得之各筆土地相連，有農路互
    通，便利農機換丘耕作及通行；上訴人分得之土地亦皆臨大
    馬路或小農路，可方便農耕及通行；伊所提出之分割方案不
    違背上訴人之利益等情，求為判決兩造共有之系爭土地分割
    如原判決附圖乙案所示（原審判決兩造共有之系爭土地分割
    如原判決附圖乙案所示。上訴人提起上訴後，被上訴人另提
    出分割方案如附圖乙案所示）。
    上訴人則以：伊同意將系爭土地合併分割，惟被上訴人所提
    出之分割方案即原判決附圖乙案，因系爭524地號土地上有
    被上訴人之建物存在，應先拆除該地上建物避免分割後造成
    困擾。又分配予伊之518-1、519-3、520、520-1、524地號
    等5筆土地會形成袋地將造成兩造之損失。另系爭518-1、51
    8-4、518-6、519-3、520、520-1、522、522-3、522-4、52
    4、531地號等11筆地號土地有耕地三七五租約存在，佃農須
    再重新分配耕地之困難亦應列入考量。伊在原審提出如原判
    決附圖甲案所示之分割方案，以道路、溝渠分隔土地；依此
    方式分割，可保留原有道路、溝渠、灌溉系統不會變更，亦
    方便兩造農地之進出；系爭519-3、520、520-1、524地號土
    地亦不會形成袋地，求為將兩造共有之系爭土地分割如原判
    決附圖甲案所示之判決云云。原審判決後，上訴人提起上訴
    ，另提出分割方案如附圖甲案所示，並以：系爭土地共有關
    係相同，應將系爭14筆土地合併並依應有部分之比例，平均
    分配相鄰道路較高價位置之土地及未鄰接道路較低價之裏地
    ，始屬公允；原判決將系爭土地中部分土地先合併再分割，
    又有部分土地未合併即分割，致分配與伊之土地分散於多處
    ，對伊不利，有失公平云云，資為抗辯。
三、兩造不爭之事實：
（一）系爭土地為兩造共有，各筆土地所有權應有部分，被上訴
      人均為9分之7，上訴人均為9分之2，並無不分割之特約或
      因其使用目的不能分割之情形。
（二）兩造就系爭土地之分割方法，無法達成協議。
（三）兩造同意系爭土地合併分割。
（四）系爭524地號土地上有被上訴人所建之鐵皮建築二層樓及
      一層樓各1間，以522-4地號土地對外通行。
（五）證據：土地登記謄本、調解不成立證明書、勘驗筆錄（見
      原審卷12-18、19、43-44頁，本院卷79-81頁）。
四、按依民法第823條第1項、第824條第2項規定，各共有人非因
    物之使用目的不能分割或契約訂有不分割之期限者，得隨時
    請求分割共有物；分割之方法，不能協議決定者，法院得因
    任何共有人之聲請，命為以原物分配於各共有人，或變賣共
    有物，以價金分配於各共有人。經查系爭土地並無因物之使
    用目的不能分割之情形，復未訂有不分割之期限，且兩造無
    法協議分割，從而被上訴人請求裁判分割，應屬有據。
五、按裁判分割共有物，應斟酌當事人之聲明、共有物之性質、
    經濟效用及全體共有人之利益等公平決定之（最高法院85年
    度台上字第338號判決參照）。經查系爭土地除524地號土地
    上有被上訴人所建二層及一層之鐵皮建物外，其餘土地均作
    耕地使用，系爭524、522-4、522-7、522-9、522-3地號土
    地與其他系爭土地間有東西向快速道路分隔，有原審及本院
    勘驗筆錄可憑（見原審卷43、44頁、本院卷79-81頁），並
    有桃園縣平鎮地政事務所就地上建物使用現況實施測量之複
    丈成果圖（見原審卷45、46頁），及被上訴人所提出為上訴
    人所不爭執之示意圖（見原審卷126頁）可參。又兩造均陳
    明同意土地合併分割（見原審卷57頁），再依如附圖所示兩
    造所提出之分割方案觀之，亦屬合併分割；爰斟酌兩造所提
    出如附圖所示之分割方案，認系爭土地以按被上訴人提出之
    乙案分割為適當，理由詳如下述：
（一）經查兩造所提出之分割方案，均係將系爭524地號土地分
      由被上訴人取得，爰認系爭524地號土地即附圖乙案Ａ2以
      由被上訴人取得為適當（按被上訴人雖於本院95年8月1日
      言詞辯論期日陳述不同意整筆零散土地分給特定人云云，
      惟觀之被上訴人所提出之書狀陳述，應係指不同區域相鄰
      土地合併後之土地而言〈見本院卷49-51、96、97頁〉；
      且被上訴人所提出之分割方案既係將系爭524地號土地分
      由伊取得，本院就該筆土地所為之分割自未違背被上訴人
      之本意）。
（二）系爭522-4、522-7、522-9地號土地部分，上訴人提出之
      甲案有相當程度影響被上訴人分得部分土地之完整性，亦
      即被上訴人分得部分之土地形成凹字形；而被上訴人提出
      之乙案，則兼顧兩造分得土地之完整性，且兩造各自所分
      得之土地，亦均面臨東西向快速道路，爰認該3筆土地之
      分割方法以被上訴人提出之乙案為適當；即附圖乙案Ｂ1
      分由上訴人取得，Ｂ2分由被上訴人取得。
（三）系爭522-3地號土地與其他土地均不相鄰，爰斟酌被上訴
      人所提出之附圖乙案，係按兩造就該筆土地之所有權應有
      部分分割，各自分得之部分並均面臨東西向快速道路；爰
      認該筆土地以按被上訴人提出之乙案分割為適當，即附圖
      乙案Ｃ1分由上訴人取得，Ｃ2分由被上訴人取得。
（四）系爭522-8、522、531地號土地為相鄰之土地，但與其他
      土地並不相連；被上訴人提出之乙案，兩造各自分得之土
      地均面臨東西向快速道路；而上訴人提出之甲案，係將其
      他不相連之土地面積亦計入該區域內而為分割，然伊所分
      得之土地面臨東西向快速道路之寬度，與伊就系爭土地之
      所有權應有部分為9分之2之比例不符，且上訴人取得之土
      地為面臨道路部分寬，而後地窄，被上訴人認有失公平而
      不同意；又被上訴人亦不同意將其他不相連之土地面積計
      入該區域內而為分割；爰斟酌本區域之土地利用情形為水
      田（見原審卷68、70、71頁、本院卷80頁），及東北方面
      臨東西向快速道路等情狀，認以按被上訴人提出之乙案分
      割為適當，即附圖乙案Ｄ1分由上訴人取得，Ｄ2分由被上
      訴人取得。
（五）系爭519-3地號土地未與其他土地相連，利用情形為耕作
      （見原審卷66頁），西南方有水溝，靠東邊部分地勢較高
      （見本院卷80、81頁）。依被上訴人提出之乙案觀之，其
      主張分由上訴人取得之Ｅ1部分，地形完整；爰斟酌前述
      該筆土地之情狀，認以按被上訴人提出之乙案分割為適當
      ，即附圖乙案Ｅ1分由上訴人取得，Ｅ2分由被上訴人取得
      。
（六）系爭518-1、518-4、518-6地號土地為相連之土地，但地
      形不完整；利用情形為耕作（見原審卷65、66頁），南方
      有河溪，東北邊有水溝（見原審卷126頁、本院卷80、81
      頁）。上訴人所提出之分割方案為不足取，已如前述；而
      依被上訴人提出之乙案，其主張分由上訴人取得之Ｇ1部
      分，地形完整；爰斟酌前述該3筆土地之情狀，認以按被
      上訴人提出之乙案分割為適當，即附圖乙案Ｇ1分由上訴
      人取得，Ｇ2分由被上訴人取得。
（七）系爭520、520-1地號土地為相鄰土地，但與其他土地並不
      相連；因上訴人提出之分割方案為不足取，爰斟酌系爭52
      0地號土地利用情形為耕作，系爭520-1地號土地則未耕作
      （見原審卷67頁），該2筆土地周圍有水溝存在（見本院
      卷81頁）等情狀，認該2筆土地以按被上訴人提出之乙案
      分割為適當，即附圖乙案Ｆ1分由上訴人取得，Ｆ2分由被
      上訴人取得。
六、綜上所述，兩造共有之系爭土地應分割為如附圖乙案所示Ｂ
    1、Ｃ1、Ｄ1、Ｅ1、Ｆ1、Ｇ1部分，由上訴人取得所有；其
    餘Ａ2、Ｂ2、Ｃ2、Ｄ2、Ｅ2、Ｆ2、Ｇ2由被上訴人取得所
    有；面積分別如附圖乙案之面積表所示。原審判決系爭土地
    如原判決附圖一所示Ａ1、Ｂ1、Ｃ1、Ｄ1、Ｅ1、Ｆ1、Ｇ1
    部分分歸上訴人所有，其餘分歸被上訴人所有，尚有未洽；
    上訴論旨指摘原判決不當，求予廢棄改判，為有理由。
七、兩造其餘之攻擊及防禦方法，及未經援用之證據，經本院斟
    酌後，認為均不足以影響本判決之結果，無逐一詳予論駁之
    必要，併此敘明。
八、據上論結，本件上訴為有理由，依民事訴訟法第450條、第
    81條第2款，判決如主文。
中    華    民    國    95    年    8    月    15    日
                  民事第八庭
                      審判長法  官  吳景源
                            法  官  連正義
                            法  官  鄭威莉
正本係照原本作成。
如不服本判決，應於收受送達後20日內向本院提出上訴書狀，其
未表明上訴理由者，應於提出上訴後20日內向本院補提理由書狀
（均須按他造當事人之人數附繕本）上訴時應提出委任律師或具
有律師資格之人之委任狀；委任有律師資格者，另應附具律師資
格證書及釋明委任人與受任人有民事訴訟法第466條之一第一項
但書或第二項（詳附註）所定關係之釋明文書影本。
中    華    民    國    95    年    8     月    16    日
                            書記官  秦慧榮
附註：
民事訴訟法第四百六十六條之一（第一項、第二項）：
對於第二審判決上訴，上訴人應委任律師為訴訟代理人。但上訴
人或其他法定代理人具有律師資格者，不在此限。
上訴人之配偶、三親等內之血親、二親等內之姻親，或上訴人為
法人、中央或地方機關時，其所屬專任人員具有律師資格並經法
院認為適當者，亦得為第三審訴訟代理人。


司法院資訊處製作；財團法人民間司法改革基金會備份。
